臺灣板橋地方法院民事裁定           100年度監宣字第238號
聲  請  人  盧崁
兼  上一人
代  理  人  盧如琳
相  對  人  盧仁達
上列聲請人聲請對相對人為監護宣告事件，本院裁定如下：
    主    文
宣告盧仁達（男，民國○○○年○○月○○○日生，身分證統一
編號：Ｚ000000000號）為受輔助宣告之人。
選定盧如琳（女，民國○○○年○月○日生，身分證統一編號：
Ｚ000000000號）為受輔助宣告之人之輔助人。
聲請費用新臺幣壹仟元由受輔助宣告之人負擔。
    理    由
一、聲請意旨略以：聲請人盧崁之長子、盧如琳之胞弟即相對人
    盧仁達自15歲起，即出現精神官能障礙，不善與人溝通交往
    ，學習能力不佳，病況時好時壞、一直未見起色，近年則疑
    因年紀漸長，體力日益衰退，亦連帶影響其精神狀況，於民
    國90年間，即領有重大傷病免自行部分負擔證明卡，於93年
    3 月間，則患有輕度精神障礙，領有中華民國身心障礙手冊
    ，於100 年7 月13日，更經國軍北投醫院附設民眾診療服務
    處診斷患有精神分裂症，並有幻聽干擾、關係妄想、情緒激
    躁、失眠及明顯社會功能障礙等症狀，自該日即住院迄今，
    顯然相對人已因精神障礙或其他心智缺陷，致不能為意思表
    示或受意思表示，或不能辨識其意思表示之效果，無法自理
    財產及與他人交往之社會功能。近日聲請人方才得知相對人
    於上揭病情持續發作期間，曾於100 年1 月12日，向華泰商
    業銀行大分行借款新台幣40萬元，復於100 年4 月29日，以
    其名下址設新北市○○區○○街3 號房地，設定予第三人林
    有利最高限額600 萬元之抵押權，經聲請人二人向相對人詢
    問借款及設定抵押權原委，相對人之答覆語焉不詳，對於借
    得款項之用途亦拒不說明。聲請人二人為相對人之至親，復
    且上揭房屋係聲請人及相對人之祖產，實不忍相對人在不明
    究理之情況下而為法律上或事實上之處分，以免影響相對人
    之生計及權益，為此依民事訴訟法第597 條之規定，聲請對
    相對人為監護宣告，併選定聲請人盧如琳為受監護宣告人盧
    仁達之監護人、聲請人盧崁為會同開具財產清冊之人等語。
二、按法院對於監護宣告之聲請，認為未達因精神障礙或其他心
    智缺陷，致不能為意思表示或受意思表示，或不能辨識其意
    思表示之效果之程度者，得依第15條之1 第1 項規定，為輔
    助之宣告。對於因精神障礙或其他心智缺陷，致其為意思表
    示或受意思表示，或辨識其意思表示效果之能力，顯有不足
    者，法院得因本人、配偶、四親等內之親屬、最近一年有同
    居事實之其他親屬、檢察官、主管機關或社會福利機構之聲
    請，為輔助之宣告。民法第14條第1 、3 項及第15條之1 定
    有明文。
三、經查：聲請人主張之事實，業據其提出戶籍謄本2 件、重大
    傷病免自行部分負擔證明卡影本、中華民國身心障礙手冊影
    本、醫院診斷證明書、銀行存摺暨存款明細影本、土地暨建
    物登記第二類謄本各1 件為證。本院審驗相對人盧仁達之心
    神狀況，並依石牌振興醫院之陳威廷醫師鑑定結果，認為相
    對人「為精神分裂症，意識清醒，衣著整潔，初期態度合作
    ，然自我防衛心強，無工作經驗，相對人本身無病識感，對
    金錢處理想法和現實脫節，自認有預知能力，並容易誇大及
    被害妄想，有精神障礙及其他心智缺陷，意思表示或辨識意
    思示效果之程度為尚有能力，預後及回復之可能性為差、易
    反覆發病。相對人對於鑑定時意思表示或辨識意思示效果之
    程度為尚有能力，係因藥物控制致病情尚稱穩定。然依據病
    歷記載及護理人員陳述，相對人無病識感，且容易誇大事實
    ，無經濟能力，但卻和實際開銷脫節；有被害妄想，認為姐
    姐想要侵吞他的財產，自認有預知能力，自我防衛心強。考
    量相對人會自行藥物減量，其病情復發可能性極高，致日後
    發病時可能無法控制其行為能力，為符合輔助宣告之人」等
    語，此有醫院出具之精神鑑定報告書為憑。。本院認相對人
    盧仁達之意思表示或受意思表示，或辨識其意思表示效果之
    能力之狀態尚有能力，是本件聲請未達不能為意思表示或受
    意思表示，或不能辨識其意思表示效果之程度，有得輔助宣
    告之原因，爰依民法第14條第3 項之規定，宣告相對人盧仁
    達為受輔助宣告之人。
四、再按受輔助宣告之人應置輔助人，並準用民法第1111條至第
    1111之2 規定，此觀民法第1113條之1 自明。亦即法院為輔
    護之宣告時，應依職權就配偶、四親等內之親屬、最近1 年
    有同居事實之其他親屬、主管機關、社會福利機構或其他適
    當之人選定1 人或數人為輔助人。法院選定輔助人時，應依
    受輔助宣告之人之最佳利益，優先考量受輔助宣告之人之意
    見，審酌一切情狀，並注意下列事項：(一)受輔助宣告之人
    之身心狀態與生活及財產狀況。(二)受輔助宣告之人與其配
    偶、子女或其他共同生活之人間之情感狀況。(三)輔助人之
    職業、經歷、意見及其與受監護宣告之人之利害關係。(四)
    法人為輔助人時，其事業之種類與內容，法人及其代表人與
    受輔助宣告之人之利害關係。查：聲請人盧如琳為相對人即
    受輔助宣告人盧仁達之胞妹，其經大多數家屬同意由其照護
    相對人，此有同意書、親屬系統表附卷可憑。是本院審酌上
    情，認聲請人盧如琳有輔助相對人之能力，亦適於任之，是
    由聲請人盧如琳任輔助人，最能符合相對人盧仁達之最佳利
    益，爰選定聲請人盧如琳為輔助人。
五、末者，由民法第15條之2 規定可知，受輔助宣告之人並未喪
    失行為能力，且依法並未完全剝奪其財產處分權。再參酌同
    法第1113條之1 規定，並無準用同法第1094條、第1099條及
    第1099條之1 、第1103條第1 項規定，亦即受輔助宣告人之
    財產，不由輔助人管理，輔助人對於受輔助宣告人之財產，
    並無依規定與經法院或主管機關所指定之人會同開具財產清
    冊。本件相對人之精神或心智狀況未達監護宣告之程度，而
    經本院依民法第14條第3 項、民事訴訟法第624 條之3 第1
    項規定，對相對人為輔助之宣告已如前所述，再依上說明，
    本件毋庸指定會同開具財產清冊之人，附此敘明。
六、依民事訴訟法第624條之1、第608 條第1 項裁定如主文。
中    華    民    國   100    年    10    月    31    日
                  家事法庭  法  官  劉大衛
以上正本係照原本作成。
如不服本裁定關於選定輔助人部分，應於送達後10日內向本院提
出抗告狀，並繳納抗告費新臺幣1,000 元；其餘關於輔助宣告之
部分，不得抗告。
中    華    民    國   100    年    10    月    31    日
                            書記官  郭雅妮